臺灣新竹地方法院民事裁定
110年度消債抗字第8號
抗  告  人  邱盛森  



代  理  人  陳志寧律師（法扶）
上列抗告人因消費者債務清理條例更生事件，對於民國110年3月
30日本院109年度消債更字第121號裁定，提起抗告，本院裁定如
下：
    主  文
原裁定廢棄。
抗告人邱盛森自中華民國一百一０年十一月二十六日十一時起開
始更生程序。
命本院司法事務官進行本件更生程序。
抗告費用新臺幣壹仟元由抗告人負擔。
    理  由
一、按債務人不能清償債務或有不能清償之虞者，得依消費者債
    務清理條例所定更生或清算程序，清理其債務；債務人對於
    金融機構負債務者，在聲請更生或清算前，應向最大債權金
    融機構請求協商債務清償方案，或向其住、居所地之法院或
    鄉、鎮、市、區調解委員會聲請債務清理之調解，消費者債
    務清理條例（下稱消債條例）第3條、第151條第1項分別定
    有明文。此係採前置協商主義，是債務人於協商程序中，自
    應本於個人實際財產及收支狀況，依最大誠信原則，商討解
    決方案。如終究不能成立協商，於聲請更生或清算時，法院
    審酌上開條文所謂「不能清償或有不能清償之虞」，允宜綜
    衡債務人全部收支、信用及財產狀況，評估是否因負擔債務
    ，而不能維持人性尊嚴之最基本生活條件，所陳報之各項支
    出，是否確屬必要性之支出，如曾有協商方案，其條件是否
    已無法兼顧個人生活之基本需求等情，為其判斷之準據。又
    法院開始更生程序之裁定，應載明其年、月、日、時，並即
    時發生效力。法院裁定開始更生或清算程序後，得命司法事
    務官進行更生或清算程序，必要時得選任律師、會計師或其
    他適當之自然人或法人1人為監督人或管理人，復為同條例
    第45條第1項、第16條第1項所明定。
二、抗告意旨略以：
㈠、抗告人每月生活開銷為：房屋租金6,000元、膳食費6,000元
    、交通費1,000元、勞保840元、健保費537元、電話費899元
    、雜費1,000元、父母扶養費各3,000元，總計：22,276元。
    原裁定以抗告人父母尚有4名子女可負擔扶養，不予認列抗
    告人每月支出父母扶養費部分，並認定抗告人每月生活必要
    費用為15,946元，惟按「負扶養義務者有數人時，應依左列
    順序定其履行義務之人：一、直系血親卑親屬」，民法第11
    15條第1項第1款定有明文。抗告人連同其兄弟姊妹，合計5
    人，每月各自負擔父母扶養費6,000元，加計父母每月領取
    老人津貼各3,000元，抗告人父母每月生活費用合計36,000
    元，故父母每人每月生活費用為18,000元，尚非無理，而抗
    告人父母名下無財產亦無收入，是抗告人每月負擔父母扶養
    費6,000元，實屬必要。就其餘支出部分，依抗告人工作背
    景、家庭結構及日常生活狀況綜合評價，亦無過高情事。
㈡、最大債權銀行雖提出每月清償3,415元之還款條件，惟原裁定
    以「抗告人雖另有積欠非金融機構債務2,218,159元，若果
    比照金融機構分180期清償，每月分期清償12,323元，仍在
    抗告人能負擔範圍」，此乃原裁定以抗告人無須負擔父母扶
    養費為前提，即以抗告人每月收入36,700元，扣除每月必要
    生活支出15,946元核算，尚餘20,754元可供清償，然抗告人
    每月確實有支付父母扶養費6,000元，且抗告人每月必要生
    活支出及父母扶養費總計為22,276元，如以抗告人上開每月
    收入36,700元計算，抗告人每月僅餘14,424元可供清償，並
    無能力同時負擔金融機構及資產管理公司債務之清償。此外
    ，抗告人願以每月超過11,539元之金額，作為更生方案之還
    款金額。
㈢、綜上，抗告人確有消債條例第3條所定「不能清償或有不能清
    償之虞」之情形，有藉助更生制度調整其與債權人間之權利
    義務關係而重建其經濟生活所必要。原審駁回聲請，抗告人
    不服，爰提起抗告。並聲明：原裁定廢棄，請裁准抗告人開
    始更生程序。
三、經查：
㈠、本件抗告人於更生程序之聲請前，曾與最大債權銀行即臺灣
    土地銀行股份有限公司（下稱土地銀行）於本院進行債務前
    置調解，銀行提出以債權金額分180期，年利率百分之1，每
    期清償3,415元之還款條件，惟抗告人表示尚有積欠資產管
    理公司債務需額外清償等情，以致前置調解不成立，向本院
    聲請更生。另依債權人於調解時之陳報，抗告人目前積欠無
    擔保無優先債務總額為2,788,603元，其中金融機構債務數
    額為570,444元、非金融機構債務數額為2,218,159元，此有
    債權人陳報狀、原審調查筆錄附卷為憑（見調解卷第43、56
    、62、84、93頁、原審卷第119頁）。是以，抗告人據以聲
    請更生，本院自應綜合抗告人目前全部收支及財產狀況，評
    估是否已不能維持符合人性尊嚴之最基本生活條件，而有「
    不能清償或不能清償之虞」等情。
㈡、收入及支出部分：抗告人自民國（下同）110年5月份於○○保
    全股份有限公司擔任保全，陳稱其每月收入含獎金如原審認
    定約36,700元，此有本院110年7月27日訊問筆錄、110年6月
    份薪資明細表在卷為證（見本院卷第127、145頁），是抗告
    人現每月收入，即暫以抗告人前開陳報36,700元，作為計算
    抗告人目前償債能力之依據。就其主張其每月生活必要支出
    為：其個人必要支出16,276元（含房屋租金6,000元、膳食
    費6,000元、交通費1,000元、勞保840元、健保費537元、電
    話費899元、雜費1,000元）、父母親扶養費各3,000元，總
    計：22,276元。惟查：
　⒈父母扶養費各3,000元之部分，據抗告人表示：其父母親名下
    均無財產、每月領有老人津貼各3,000元，每月必要支出各1
    8,000元等語，並有抗告人110年1月8日陳報狀、本院110年7
    月27日訊問筆錄在卷可按（見原審卷第45頁、本院卷第128-
    129頁）。本院考量抗告人父母親邱國強、邱黃瑞櫻分別為3
    2年、33年次，現年為78、77歲（見調解卷第31頁），已逾
    法定退休年齡，其父母名下均無財產及所得，且其母領有輕
    度身心障礙證明，此有抗告人提出其母之身心障礙證明、原
    審依職權調查抗告人父母稅務電子閘門財產所得調件明細表
    在卷為憑（見原審卷第67、25-27、33-35、121-139頁），
    堪認其父母有受抗告人扶養之必要。其扶養費部分，按負扶
    養義務者有數人而其親等同一時，應各依其經濟能力，分擔
    義務；受扶養權利者，以不能維持生活而無謀生能力者為限
    ；前項無謀生能力之限制，於直系血親尊親屬，不適用之；
    扶養之程度，應按受扶養權利者之需要與負扶養義務者之經
    濟能力及身分定之，民法第第1115條第3項、第1117條第1項
    、第2項、第1119條分別定有明文。因抗告人目前面臨履行
    債務期間，須經歷經濟困苦之過程，其生活程度當然必須受
    相當限制，是本院認抗告人縱有扶養其父母之義務，亦應減
    輕其扶養義務，或由其他經濟能力較佳之扶養義務人負擔扶
    養之責，以使債務人能本於誠實及信用之原則勉力履行債務
    ，又本件抗告人之父母除抗告人外，尚有4名成年子女邱碧
    玉、邱温鈞、邱渝文、邱盛宏可負擔扶養，其兄弟姊妹109
    年度均有所得，此有本院依職權調查上開4人稅務電子閘門
    財產所得調件明細表在卷可佐（見本院卷第51-60頁），並
    據抗告人表示：伊兄弟姊妹沒有負債與聲請消債等語（見本
    院卷第128頁），而抗告人所負債務已逾數百萬元，是其經
    濟狀況未必較其兄弟姊妹為佳，是抗告人應考量其自身經濟
    能力，分擔其父母之扶養義務，本院認抗告人每月負擔父母
    扶養費之部分，爰酌減為各2,000元為妥，逾此部分，應予
    剔除。
　⒉就抗告人其個人必要支出16,276元部分，按消債條例立法目
    的係為使不幸陷入經濟困境之人得以清理債務、重建生活，
    並在清理債務過程中能適度保有符合人性尊嚴之最低基本生
    活所需，而非維持債務人過去慣常之寬裕生活型態，否則非
    僅有悖於消債條例之意旨，更係將債務人因個人浪費或財務
    管理失控之風險不當轉嫁予債權人負擔，顯非公允。故為妥
    適調整債務人與債權人及其他利害關係人間之權利義務關係
    ，保障債權人獲得公平受償，並謀求消費者經濟生活之重建
    復甦機會，法院對於債務人每月必要生活費用之數額，自不
    可僅以債務人之主張為斷，而應參酌消債條例第64條之2第1
    項，債務人必要生活費用，以最近一年衛生福利部或直轄市
    政府所公告當地區每人每月最低生活費1.2倍定之，方屬允
    洽，故抗告人主張其個人必要支出，仍不得高於衛生福利部
    公告臺灣省110年每月最低生活費用之1.2倍即15,946元（11
    0年每月生活所必需〈必要生活費用〉數額一覽表，見原審卷
    第141頁），則本件抗告人每月生活必要支出為：其個人必
    要支出為15,946元、父母扶養費各2,000元，總計：19,946
    元，洵堪認定。
㈢、承上所述，以抗告人現在償債能力，即每月收入約36,700元
    ，扣除抗告人必要生活費用19,946元後，賸餘16,754元可供
    清償債務，雖可負擔前置調解時，最大債權銀行即土地銀行
    提出以債權金額分180期，年利率百分之1，每期清償3,415
    元之還款條件，惟抗告人所積欠之債務大部分為非金融機構
    債務，需額外清償，參以抗告人現積欠之債務總額為2,788,
    603元，已如前述，倘以其每月所餘16,754元核算，尚需約1
    3年餘方能清償完畢（計算式：2,788,603元÷16,754元÷12月
    ≒13.87年），遑論其所積欠債務之利息、違約金數額，尚持
    續累積並增加中，待清償之債務總額應屬更高，還款年限顯
    然更長。本院審酌抗告人為58年次，現年52歲（見調解卷第
    31頁），距強制退休年齡65歲僅有13年，其名下除有1筆投
    資、5筆團體保險外，別無其它財產，此有原審依職權調查
    抗告人稅務電子閘門財產所得調件明細表、法務部高額壽險
    資訊連結作業等件附卷可憑（見原審卷第13-21頁），堪認
    抗告人經濟狀況已有不能清償債務之虞之情形，而有藉助更
    生制度調整其與債權人間之權利義務關係而重建其經濟生活
    之必要。　
四、綜上所述，抗告人係一般消費者，其已達不能清償債務之程
    度，其中無擔保或無優先權之債務未逾12,000,000元，復未
    經法院裁定開始清算程序或宣告破產，又查無消債條例第6
    條第3項、第8條或第46條各款所定駁回更生聲請之事由存在
    ，則抗告人聲請更生，即屬有據，應予准許。原審駁回抗告
    人更生之聲請，容有未洽，抗告意旨指摘原裁定不當，求予
    廢棄，為有理由，應由本院將原裁定廢棄，准許抗告人更生
    之聲請，並依消債條例第45條第1項、第16條第1項規定，命
    司法事務官進行本件更生程序。至抗告人應於本件更生程序
    開始後，由債權人會議可決或由法院裁定認可其更生方案後
    方能實行，倘未能經債權人會議可決或經法院認為公允而裁
    定認可，則依消債條例第61條規定，應續行清算程序，恐非
    有利於抗告人，故抗告人仍應禁止貪圖享受，需克己自持、
    節制慾望，不得為非必要生活之消費支出，並盡量避免非理
    性之過度消費，是抗告人仍應節度支出，提出足以為債權人
    接受或經法院認為公允之更生方案以供採擇，併予敘明。
五、據上論結，本件抗告為有理由，爰依消債條例第11條第2項
    、第15條、第16條第1項、第45條第1項，民事訴訟法第492
    條前段，裁定如主文。
中    華    民    國    110     年    11    月   26   日
                   民事第二庭  審判長法  官 李珮瑜 
                                     法  官 楊明箴 
                                     法  官 鄭政宗 
以上正本係照原本作成。
本裁定不得再抗告。
中    華    民    國    110     年    11    月   26   日
                                     書記官 黃志微